【裁判字號】    98,消債更,379
【裁判日期】    981120
【裁判案由】    更生事件
【裁判全文】
臺灣臺北地方法院民事裁定           98年度消債更字第379號
聲  請  人
即債務人    甲○○
代  理  人  連炎昌律師
上列聲請人因消費者債務清理事件聲請更生，本院裁定如下：
    主  文
聲請駁回。
聲請費用新台幣壹仟元由聲請人負擔。
    理  由
一、按債務人不能清償債務或有不能清償之虞者，得依本條例所
    定更生或清算程序，清理其債務；債務人對於金融機構因消
    費借貸、自用住宅借款、信用卡或現金卡契約而負債務，在
    聲請更生或清算前，應提出債權人清冊，以書面向最大債權
    金融機構請求協商債務清償方案，並表明共同協商之意旨，
    消費者債務清理條例（下稱消債條例）第3條、第151條第1
    項分別定有明文。次按聲請更生或清算不合程式或不備其他
    要件者，法院應以裁定駁回之，但其情形可以補正者，法院
    應定期間先命補正，復為消債條例第8條所明定。
二、本件聲請意旨略以：聲請人於民國97年3、4月間，因預期股
    票加權指數上萬點行情，乃從事融資大買股票行為，詎97年
    5月20日起股價開始大跌，嗣又遭逢金融風暴，股價一洩千
    里，債務人惟恐遭融資斷頭，只得向金融機構貸款以持續購
    買股票及繳款給證券公司補足融資週轉率，期間所累積之負
    債高達新臺幣（下同）462萬3,132元，而曾於98年8月間依
    消債條例第151條規定，檢具債權人清冊等資料向最大債權
    機構中國信託商業銀行請求前置協商，中國信託商業銀行於
    協商過程中同意以180期、月付3萬1,960元之條件償還，惟
    伊任職於遠雄人壽保險事業股份有限公司，每月固定薪資約
    2萬7,515元，以及夜間幫朋友在臺北縣永和市樂華夜市賣衣
    服，每月不固定收入約1萬元，扣除本身必要支出1萬0,792
    元及二名女兒扶養費6,833元後，每月僅餘2萬0,015元，經
    聲請人評估後核屬無法負擔，因而協商不成立，為此依消債
    條例第153條規定聲請更生等語。
三、按消債條例第151條第1項所規定之前置協商程序，其立法理
    由揭示：「債務人受法院裁定開始更生或清算程序者，其生
    活、資格、權利等均將受限制，該等程序係債務清理之最後
    手段，於債務人無法與債權人協商時，始適用更生程序或清
    算程序清理其債務。債務人對於金融機構因消費借貸、自用
    住宅借款、信用卡或現金卡契約而負債務，其法律關係較單
    純明確，金融機構並已訂有債務協商機制，如能協商成立，
    債務人或不須依本條例聲請更生或清算，可疏減法院負擔，
    有效分配司法資源。為使債務人得自主解決其債務，爰設本
    條，明定債務人對於金融機構因消費借貸、自用住宅借款、
    信用卡或現金卡契約而負債務之情形，採行協商前置主義，
    債務人於聲請更生或清算前，應先行提出債權人清冊，以書
    面向其負債務之任一金融機構請求協商債務清償方案。」核
    其立法目的，係為使債務人與多數債權人間能自主解決其債
    務，以疏減法院負擔，有效分配司法資源，遂採行協商前置
    主義，故債務人自應確實經此協商程序，始能聲請更生或清
    算。準此，債務人與債權人於進行協商程序時，如一造當事
    人消極未盡相關協商義務，或實際上並無成立協商真意，即
    難謂已踐履本條例第151條規定之前置協商程序。
四、經查：
(一)、本件聲請人主張其負債總額為462萬3,132元，無擔保或無優
    先之債務未逾1,200萬元，其96、97年每月平均收入為5萬6,
     689元【計算式：（96年所得資料合計55萬5,947元＋97年
    所得資料合計56萬4,591元）24月＋每月夜市賣衣服收入1
    萬元＝5萬6,689元】，除此之外尚有第一伸銅科技股份有限
    公司、中華開發金融控股股份有限公司、奇鈜科技股份有限
    公司、萬泰商業銀行股份有限公司……等11筆投資債權計31
    萬2,850元等情，業據其提出財產及收入狀況說明書、債權
    人清冊、財團法人金融聯合徵信中心當事人綜合信用報告、
    財政部臺北市國稅局96、97年度綜合所得稅各類所得資料清
    單、財產歸屬資料清單、證券存摺節本（證券商名稱：兆豐
    證券股份有限公司南門分公司、富邦綜合股份有限公司、日
    盛證券股份有限公司景美分公司）、勞工保險被保險人投保
    資料表及薪資存摺節本（開戶銀行：第一銀行萬隆簡易型分
    行）等件為證，堪信為真實。又聲請人係於98年8月10日向
    最大債權金融機構中國信託商業銀行請求協商，中國信託商
    業銀行所提協商條件為：「利率3％，分180期清償，每月償
    還3萬1,960元」，惟因聲請人「未能接受顯足以負擔之還款
    方案」致協商不成立，此有聲請人所提中國信託商業銀行協
    商不成立通知書在卷可稽，亦可認為真實。
(二)、本件聲請人每月平均所得為5萬6,689元，已如前述，亦即聲
    請人每月平均有5萬6,689元可供其支付必要生活花費、二名
    女兒扶養費及清償債務。而依行政院主計處公告之98年度最
    低生活費用（以每年家庭收支調查，計算出平均每人每月消
    費支出之百分之60作為最低生活費），臺北縣平均每人每月
    最低生活費分別為1萬0,792元，依此標準，本件聲請人於扣
    除其每月最低生活費後，其於98年間每月平均有4萬5,897元
    可供支用，此金額於支付聲請人二名女兒扶養費6,833元及
    償還協商債務3萬1,960元，應綽綽有餘。縱認財政部臺北市
    國稅局96、97年度綜合所得稅各類所得資料清單所列「利息
    收入5萬8,960元、6萬1,660元」係91、92年間強制執行分配
    款所得，聲請人實際上96、97年度並無該二筆收入，而僅以
    其每月平均收入5萬1,663元為計算【計算式：（96年所得資
    料合計49萬6,987元＋97年所得資料合計50萬2,931元）24
    月＋每月夜市賣衣服收入1萬元＝5萬1,663元】，聲請人仍
    餘2,078元可供生活支用（計算式：5萬1,663元－1萬0,792
    元－6,833元－3萬1,960元＝2,078元）。遑論，聲請人女兒
    陳翊安為79年6月15日生已將近成年，有戶籍謄本可參，其
    雖仍然在學，然並非為無謀生能力之人，在聲請人已主張不
    能維持自己生活之情況下，其應不得再請求聲請人予以扶養
    （民法第1117條第1項、第1118條前段參照），則聲請人每
    月將有更多餘額可供支配。足見聲請人應有能力依中國信託
    商業銀行所提每月償還3萬1,960元之條件清償債務，然聲請
    人卻藉詞主張其無法負擔債權人所提出之協商方案，顯係故
    意不願接受足以負擔之還款方案，應屬消極未盡相關協商義
    務，顯然無與中國信託商業銀行成立協商之真意，難謂已踐
    履本條例第151條規定之前置協商程序，且上開欠缺又屬無
    從補正，聲請人本件更生聲請即不符合消費者債務清理條例
    第151條前置協商要件。
五、本件更生之聲請，依聲請人所述事實及所提證據，堪認係可
    歸責於聲請人之事由致協商不成立，且聲請人之收入狀況，
    非不能清償債務或有不能清償之虞。從而，聲請人未依正當
    程序進行協商，該欠缺又屬無從補正，聲請人之債務，又非
    不能清償或有不能清償之虞，依首揭說明，自應駁回更生之
    聲請。
中    華    民    國    98    年    11    月    20    日
              民事第一庭    法      官  楊晉佳
上為正本係照原本作成
如不服本裁定，應於裁定送達後10日內，以書狀向本院提出抗告
，並繳納抗告費新臺幣1千元
中    華    民    國    98    年    11    月    20    日
                            書  記  官  蘇炫綺

司法院資訊處製作；財團法人民間司法改革基金會備份。
